臺灣高等法院臺中分院民事判決
110年度上易字第337號
上  訴  人  力和工程行即黃國華


訴訟代理人  陳琮涼律師
            趙常皓律師
被上訴人    李琳昌  
訴訟代理人  李軒伶  
上列當事人間清償借款事件，上訴人對於中華民國110年3月31日
臺灣苗栗地方法院110年度訴字第38號第一審判決提起上訴，被
上訴人並為訴之追加，本院於民國110年9月15日言詞辯論終結，
判決如下：
    主  文
原判決廢棄。
被上訴人在第一審之訴及其假執行之聲請均駁回。
追加之訴駁回。
第一、二審訴訟費用（含追加之訴部分），均由被上訴人負擔。
    事實及理由
壹、程序事項：
    按於第二審為訴之變更追加，非經他造同意，不得為之。但
    請求之基礎事實同一者，不在此限，民事訴訟法第446條第1
    項、第255條第1項第2款定有明文。被上訴人於原審主張上
    訴人透過其父即訴外人０００向其借款共計新臺幣（下同）115
     萬元，並簽發如附表所示之支票6 紙（下合稱系爭支票）
    以為擔保，而依消費借貸之法律關係，請求上訴人返還借款
    。嗣於本院另追加主張依票據之法律關係請求上訴人給付11
    5萬元之票款（見本院卷第157頁、第257頁）。經核被上訴
    人於本院追加依票據法律關係請求部分，與原訴請求之基礎
    事實同一，合於前開規定，應予准許。
貳、訴訟要旨：
一、被上訴人主張：上訴人自民國108 年3 月起，陸續以其經營
    之力和工程款急需週轉金為由，透過其父０００向伊借款共計1
    15 萬元，並簽發系爭支票以為擔保。詎系爭支票屆期未獲
    兌現，經伊多次催討，上訴人均置之不理。爰依消費借貸及
    票據之法律關係，擇一求為判命上訴人給付115萬，及自起
    訴狀繕本送達翌日起至清償日止，按年息百分之5計算之利
    息之判決，並願供擔保請准宣告假執行。
二、上訴人則以：力和工程行已停業多年，伊長期在北部工作，
    並因多年前與伊父親０００決裂，而5、6年未曾返家，嗣經訴
    外人即伊妹妹０００告知收到原審判決，始知悉本件訴訟。伊
    不認識被上訴人，亦未簽發支票向被上訴人借款，被上訴人
    主張兩造間有消費借貸關係存在，應負舉證責任。被上訴人
    提出之系爭支票，並非伊所簽發，而係遭伊父親０００所盜開
    ，另０００前曾偽造伊簽名申請印鑑證明，並將伊所有之不動
    產設定抵押予債權人，已經伊報警處理，且系爭支票亦不足
    以證明兩造間有消費借貸之合意及借款之交付，故被上訴人
    請求返還借款，並無理由。至被上訴人追加請求給付系爭支
    票票款部分， 因系爭支票為０００所盜開，且已罹於時效，伊
    自得拒絕給付等語，資為抗辯。
參、原審依消費借貸之法律關係，為被上訴人全部勝訴之判決，
    上訴人不服，提起上訴，上訴聲明：㈠原判決廢棄。㈡被上訴
    人在第一審之訴及假執行之聲請均駁回。被上訴人答辯聲明
    ：上訴駁回。另被上訴人於本院追加依票據之法律關係為請
    求權基礎，上訴人就追加之訴部分則答辯聲明：追加之訴駁
    回。
肆、本院之判斷：
一、關於被上訴人依消費借貸之法律關係為請求部分：
  ㈠按當事人主張有利於己之事實者，就其事實有舉證之責任，
    民事訴訟法第277 條定有明文。又民事訴訟如係由原告主張
    權利者，應先由原告負舉證之責，若原告先不能舉證，以證
    實自己主張之事實為真實，則被告就抗辯事實即令不能舉證
    ，或其所舉證據尚有疵累，亦應駁回原告之請求。次按當事
    人主張有金錢借貸關係存在，須就其發生所須具備之特別要
    件即金錢之交付及借貸意思表示互相一致負舉證之責任，若
    僅證明有金錢之交付，未證明借貸意思表示互相一致者，尚
    不能認為有金錢借貸關係存在。本件被上訴人主張上訴人自
    108年3月起，陸續向其借款共計115萬元，既為上訴人所否
    認，並以前揭情詞置辯，則依舉證責任分配之原則，自應由
    被上訴人就兩造間有借貸之合意及已為金錢之交付之事實，
    負舉證之責任。
　㈡被上訴人主張上訴人陸續向其借款共計115萬元，固據提出系
    爭支票及退票理由單2紙為證（見本院卷第187-197頁）。惟
    查支票為無因證券，簽發支票之原因實有多端，非必因借貸
    關係始簽發，故簽發本票交付他人尚不足以證明與他人訂立
    借貸契約，貸款與他人而成立借貸關係。且支票為文義證券
    及無因證券，支票上權利係依票據文義而發生，與其基礎之
    原因關係各自獨立，支票上權利之行使，不以其原因關係存
    在為前提，尚難因執有支票，即得證明被上訴人主張之消費
    借貸原因關係為存在。尤其，上訴人否認系爭支票為其所簽
    發，而依上訴人之妹０００與其父０００間之對話紀錄亦可知，該
    115萬借款係０００私下於系爭支票背書後持以向被上訴人借貸
    等情（見本院卷第219-221頁）；且被上訴人亦於本院自認
    ：本件借款人為０００，工程行是０００的，０００當初以工程需要
    調現為由，請他女兒開立力和工程行即黃國華的支票，向伊
    借款等語（見本院卷第256-257頁），足認系爭115萬元款項
    應為０００向被上訴人所借貸，系爭消費借貸關係自係存在於
    被上訴人與０００間。則兩造間既無消費借貸關係存在，被上
    訴人依消費借貸之法律關係，請求上訴人返還系爭115萬元
    借款，即屬無據。
二、關於被上訴人追加依票據之法律關係為請求部分：
　㈠按票據上之權利，對匯票承兌人及本票發票人，自到期日起
    算；見票即付之本票，自發票日起算；三年間不行使，因時
    效而消滅。對支票發票人自發票日起算，一年間不行使，因
    時效而消滅，票據法第22條第1 項定有明文。另消滅時效自
    請求權可行使時起算。時效完成後債務人得拒絕給付。民法
    第128 條前段、第144 條第1 項，亦分別定有明文。
　㈡查上訴人主張系爭支票係遭０００所盜開等語，而依前揭０００與０
    ００間之對話紀錄，固可認０００係私自持系爭支票向被上訴人
    借款，但０００係從事承包工程工作，業據被上訴人陳明在卷
    ，而上訴人對此亦未予爭執（見本院卷第256頁），則０００是
    否實際參與力和工程行之經營？上訴人前是否曾授權０００簽
    發力和工程行之支票，僅系爭支票之簽發逾越授權範圍？即
    非無可能，自難僅依前揭對話紀錄，即遽為系爭支票係０００
    所盜開之判斷。上訴人主張系爭支票０００所盜開云云，尚難
    採信。
　㈢惟系爭支票發票日期分別為108年3月26日、108年4月20日、1
    08年4月25日、108年4月25日、108年5月18日、108年5月25
    日，被上訴人遲至110年7月22日始於本院具狀追加對上訴人
    為本於票據法律關係之請求（見本院卷第157頁、第257頁）
    ，顯已罹於票據法第22條第1項所規定支票執票人對發票人
    之1年時效期間，上訴人復已為時效抗辯，則上訴人拒絕給
    付系爭支票票款，即屬有據。被上訴人依票據之法律關係，
    請求上訴人給付系爭115萬元票款，自無理由。
伍、綜上所述，被上訴人依消費借貸之法律關係，請求上訴人給
    付115萬元，及自起訴狀繕本送達之翌日起至清償日止，按
    年息百分之5計算之利息，為無理由，不應准許。原審判命
    上訴人給付115萬元本息，並附條件為假執行之宣告，自有
    未合。上訴意旨指摘原判決不當，求予廢棄改判，為有理由
    ，自應由本院廢棄改判如主文第2項所示。另被上訴人追加
    依票據之法律關係請求給付115萬元票款本息部分，亦為無
    理由，應併予駁回。
陸、兩造其餘攻擊防禦方法及援用之證據，經斟酌後認為均不足
    以影響本判決之結果，自無逐一詳予論駁之必要，附此敘明
    。
柒、據上論結，本件上訴為有理由，追加之訴為無理由，爰判決
    如主文。
中　　華　　民　　國　　110 　年　　9 　　月　　30　　日
        　　   民事第四庭     審判長法　官  林慧貞
　　　　　　　　　　　　　　        法  官  莊嘉蕙
　　　　　　　　　　　　　　　      法　官  劉惠娟
正本係照原本作成。        
不得上訴。
                                    書記官  陳文明

中　　華　　民　　國　　110 　年　　9 　　月　　30　　日




           
附表：
編號 發票人  票面金額 支票號碼     發票日   付款人  1.  力和工程行黃國華  10萬元 AG0000000 108 年3 月26日 臺灣中小企業銀行苗栗分行  2.   20萬元 AG0000000 108 年4 月20日   3.   10萬元 AG0000000 108 年4 月25日   4.   30萬元 AG0000000 108 年4 月25日   5.   30萬元 AG0000000 108 年5 月18日   6.   15萬元 AG0000000 108 年5 月25日